【裁判字號】    92,上易,1069
【裁判日期】    920723
【裁判案由】    詐欺
【裁判全文】
臺灣高等法院臺中分院刑事判決          民國九十二年度上易字第一○六九號
    上  訴  人  臺灣臺中地方法院檢察署檢察官
    被      告  丙○○
    選任辯護人  黃英傑
右上訴人因被告詐欺案件，不服臺灣臺中地方法院中華民國九十二年四月二十三日第
一審判決（民國九十二年度易字第五七○號，起訴案號：臺灣臺中地方法院檢察署民
國九十一年度偵字第一七三六二號），提起上訴，本院判決如左：
    主      文
原判決撤銷。
丙○○意圖為自己不法之所有，以詐術使人將本人之物交付，處有期徒刑月，如易
科罰金，以佰元折算壹日。
    事      實
一、丙○○與甲○○、丁○○夫婦認識，知悉丁○○頗有積蓄，竟意圖為自己不法之
    所有，於八十五年六月下旬某日，趁甲○○不在家之際，前往臺中市○○街一號
    （起訴書誤為臺中市○○○路○段三一七號）丁○○之住處，向丁○○佯稱其與
    人合夥建築房屋，急需資金週轉，請丁○○借與新臺幣（下同）四十萬元，允諾
    給予吃紅及於二個月內償還，使丁○○誤信為真，而先後於同年七月間交付十五
    萬元、五萬元及二十萬元，共計四十萬元予丙○○收受。嗣丁○○見丙○○遲不
    還款，始將情告知其夫甲○○追討，丙○○方於八十六年一月初旬簽發一紙票號
    ○○八○八○號八十六年四月九日到期，面額四十萬元之本票予丁○○收執，以
    為清償，但屆期未兌現，又於八十六年四月二十一日簽發票號為○○八○八一號
    ，面額為四十萬元，到期日為八十六年六月十日之本票一紙給予丁○○以為展期
    ，惟該本票屆期仍未兌現，丙○○亦不理會，始知受騙。
二、案經甲○○、丁○○訴由臺中市警察局第三分局報請臺灣臺中地方法院檢察署檢
    察官偵查起訴。
    理      由
一、訊據被告丙○○坦承有向丁○○拿取四十萬元之款項屬實，惟否認有詐欺情事，
    辯稱：被告並未向丁○○借款，而是丁○○提供四十萬元給被告共同投資土地買
    賣，因被告與甲○○是以前同為印刷業的朋友，後來被告與陳明佶等人共同購買
    太平市○○段七筆土地，被告的部分資金不足，所以在八十六年三月份在甲○○
    住處商談，由甲○○出資一百二十萬元投資被告名下，甲○○先支付四十萬元，
    後來因資金不足而被地主沒收二百萬元才無法還款，這二百萬中被告出資六十萬
    元，另外四十萬元是丁○○分二次拿給被告，後來是一次開四十萬元的本票給丁○○，而不久丁○○說他們本票遺失了，所以被告又開一張本票給他們，被告絕
    無詐欺之意云云。經查：被告由告訴人丁○○處取得四十萬元，已為其所自承，
    且有被告為返還該款所簽發之前開四十萬元之本票影本二紙附卷可稽，被告雖以
    該四十萬元係丁○○與被告共同投資土地買賣之款項為辯，然其始終無法提出有
    為土地買賣投資之合約或任何書據以為憑證，雖又辯稱當時曾簽立土地買賣投資
    合約書，因該合約書給甲○○拿走而未返還，故未留存云云，惟雙方果立有土地
    買賣投資合約書，自應各持一份以為憑證，焉有其自己之一份被甲○○取走之理
    ？被告復陳稱證人朱林秀珍可證明雙方有共同投資土地買賣之事云云，但證人朱
    林秀珍於偵查中到庭則證稱：我僅知道好幾年前某日，丙○○有開票給丁○○，
    至於為何開票，我並不清楚等語（偵查卷五十三頁），足見被告所辯並不足採。
    至被告所舉證人陳明佶於原審審理時到庭證稱：「我有與被告及我的朋友呂宗義
    三人一起買太平鄉頭汴坑土地，總共買了幾筆忘記了，是老丙建山坡地建地，約
  四千多坪，總價四千多萬元，當時開始買而付訂金後不久就發生汐止林肯大郡的
    事，政府法律規定甚嚴，已經沒有什麼市場，後來大家就想說不要繼續了，而訂
    金是第一次付七十萬元，第二次補了一百三十幾萬元，總共花了約二百萬元，被
    告拿了約五、六十萬元，我自己拿了七十萬元，剩下的都呂宗義出，二百萬元訂
    金都被人家沒收，各人損失各人出資的部分」等語（原審卷六十五、六十六頁）
    ，陳明佶之證詞，雖與被告所述有投資購買土地，及嗣後訂金被沒收二百萬元，
    被告損失約五、六十萬元等情大致相符。然此係被告與陳明佶等人間投資土地失
    利之問題，並無由證明告訴人亦有參與此件投資之事，是陳明佶之證言尚無足為
    有利於被告之證明，被告之辯護人請求再予傳訊陳明佶，核無必要。次查被告因
    告訴人向其催討返還該四十萬元甚急，乃於八十六年一月初旬寫立「茲向甲○○
    借肆拾萬元，本人丙○○願開票日起四個月內付清（中華民國八十六年四月九日
    付清）」之字據，同時開立第○○八○八○號面額四十萬元之本票一紙，交予告
    訴人，嗣該本票未能兌現，又於八十六年四月二十一日簽發第○○八○八一號面
    額四十萬元之本票一紙予告訴人等情，有告訴人提出之上開二紙本票影本及字據
    可憑（偵查卷十三頁、本院卷六十三頁），而經提示上開字據，被告供承是其所
    書立無誤（本院卷五十五頁），再依該字據內容觀之，顯然四十萬元為借款，本
    院曾再訊以「你既然說是投資款，為何不寫投資款四十萬元，而寫向甲○○借款
    四十萬元？」則答稱：「是丁○○叫我補本票給他，我有寫合約書在他那裡，是
    同時寫的，我有向他說你讓我一段時間，我拿還你，他不肯」等語（本院卷第五
    十五頁），其所答亦無合理之解釋，足見該款為借款，否則被告即無寫立「茲向
    甲○○借四十萬元：：：」字據之可能，再參以陳明佶之證詞，被告既投資土地
    買賣，自可能因資金短絀，需款甚急，則告訴人指其以與人合夥建築房屋急需資
    金為由，而向告訴人借款，應非虛假。至告訴人丁○○何以願意借款予被告？據
    告訴人於原審稱：「被告是說拿錢二個月後就要還我錢，他一直叫我借錢給他，
    被告並沒有說利息的事情，：：：被告說後來再一點補我，所以我才又借款給被
    告第三次：：：」等語（原審卷六十四頁），依其所述，除借款於二個月內即可
    歸還外，被告尚允諾補一點給告訴人，亦即會給告訴人吃紅之意，告訴人信以為
    真，認為短期借貸，又有利可圖，遂答應借與，其實，被告非但未予告訴人任何
    補貼，還否認有借貸關係，進而主張該四十萬元係告訴人之投資款，已因虧損，
    無需返還，冀圖將該四十萬元吞沒，則被告於向告訴人丁○○取款之初，即存有
    不為返還之意圖甚明，自不能以被告事後因告訴人之追討，曾補簽本票即謂無詐
    欺之犯意，被告辯無詐欺之意云云，非可採取，其犯行應堪認定。
二、核被告所為，係犯刑法第三百三十九條第一項之詐欺取財罪，其為詐取四十萬元
    ，而使告訴人先後三次交付款項，係一個詐欺行為之分次完成，應僅成立詐欺一
    罪。乃原審未察，遽信被告所言，認告訴人交付之款項為投資款，被告並無施詐
    行為云云而為無罪之諭知，顯有未合，檢察官上訴意旨指摘原判決不當，為有理
    由，應由本院予以撤銷改判，爰審酌被告犯罪之動機、手段、所生之危害及犯後
    不肯坦承，態度非佳等一切情狀，量處有期徒刑三月示懲，又被告行為後，刑法
    第四十一條業於中華民國九十年一月四日修正，同年月十日經總統公布施行，新
    修正之刑法第四十一條第一項前段規定：「犯最重本刑為五年以下有期徒刑以下
    之刑之罪，而受六個月以下有期徒刑或拘役之宣告，因身體、教育、職業、家庭
    之關係或其他正當事由，執行顯有困難者，得以一元以上三元以下折算一日，易
    科罰金」，此項規定較之舊法有利於行為人，自應適用上開新法就被告所處之有
    期徒刑三月，諭知易科罰金之折算標準。
三、據上論斷，應依刑事訴訟法第三百六十九條第一項前段、第三百六十四條、第二
    百九十九條第一項前段，刑法第三百三十九條第一項、第二條第一項前段、第四
    十一條第一項前段，罰金罰鍰提高標準條例第一條前段、第二條，判決如主文。
本案經檢察官乙○○到庭執行職務。
中      華      民      國    九十二     年      七       月   二十三   日
                                   臺灣高等法院臺中分院刑事第二庭
                                         審判長法  官  羅  禮  政
                                               法  官  蔡  聰  明
                                               法  官  陳  欣  安
右正本證明與原本無異。
不得上訴。
                                               書記官  紀  美  鈺
中      華      民      國    九十二     年      七       月   二十五   日
                                                           Ｆ


司法院資訊處製作；財團法人民間司法改革基金會備份。
